臺灣雲林地方法院刑事裁定
                                    104年度毒聲再字第1號

再審聲請人即受判決人　林秋合

上列再審聲請人因違反毒品危害防制條例案件，對於本院中華民
國104 年4 月29日103 年度易字第787 號第一審確定判決（起訴
案號：103 年度毒偵字第754 號），聲請再審，本院裁定如下：
    主  文
再審之聲請駁回。
    理  由
壹、本件聲請再審意旨略以：
一、有罪之判決確定後，發現確實之新證據，足認受有罪判決之
    人應受無罪、免訴、免刑或輕於原判決所認定罪名之判決者
    ，為受判決人之利益，依刑事訴訟法第420 條第1 項第6 款
    之規定，得聲請再審。而聲請再審之客體為實體上之確定判
    決，上級審在程序上的確定判決，並非聲請再審之客體，應
    向原判決之管轄法院提出再審之聲請，合先敘明。
二、再審聲請人即受判決人甲○○（下稱聲請人）因施用第二級毒
    品罪，經本院以103 年度易字第787 號判決判處有期徒刑7 
    月，嗣經臺灣高等法院臺南分院以104 年度上易字第363號
    判決以上訴不合法駁回上訴而確定。而前開判決認定聲請人
    基於施用第二級毒品安非他命之犯意，於民國103 年6 月23
    日14時23分起回溯96小時內之某時許，在不詳之地點，以不
    詳之方式，施用第二級毒品安非他命1 次，然依衛生福利部
    網站查得近10年送驗之尿液檢體總數有0000000 件，檢驗出
    甲基安非他命陽性反應之檢體總計有299533件，而安非他命
    僅有聲請人此案一例，佐以近10年來緝獲之安非他命類毒品
    都是甲基安非他命，並無安非他命，且觀之衛生福利部濫用
    藥物資料中已無安非他命毒品資料，僅有甲基安非他命，而
    該份資料中說明甲基安非他命是安非他命之衍生物，其脂溶
    性較高，藥效較快產生，一般市面上查獲多屬甲基安非他命
    ，綜上可認臺灣已無安非他命毒品；又聲請人服用之大陸製
    壯陽藥物經送驗後檢出含有甲基安非他命成分，則聲請人之
    尿液檢驗結果呈安非他命、甲基安非他命陽性反應亦屬正常
    ，且依行政院頒布之濫用藥物尿液檢驗作業準則第18條第1 
    項第1 款第2 目規定「甲基安非他命：甲基安非他命500ng/
    mL，且其代謝物安非他命之濃度在100ng/mL以上」即可判定
    為服用甲基安非他命，而依聲請人之尿檢結果甲基安非他命
    濃度為350mg/ml、安非他命濃度為780mg/ml，與一般濫用毒
    品者甲基安非他命與安非他命閾值比都在4 ：1 ，甚至20：
    1 不同，尤其甲基安非他命小於閾值，僅是微量，更是符合
    壯陽藥中成分不多之道理，而與一般施用純度高之甲基安非
    他命情形不同，綜上足認聲請人並無於前開判決所載施用第
    二級毒品犯行，法院即應為聲請人無罪之判決。
三、按執行保護管束者依本條例第25條第1 項規定，於保護管束
    期間內執行定期尿液採驗者，其採驗期間如下：一、保護管
    束期間開始後前2 個月內，每2 週採驗1 次。二、保護管束
    期間開始後第3 個月至第5 個月，每1 個月採驗1 次。三、
    所餘月份，每2 個月採驗1 次。犯本條例第10條之罪與他罪
    合併定執行刑之假釋付保護管束者，其定期採驗尿液期間，
    為1 年6 個月。期間內之尿液採驗次數，依前項規定辦理。
    前項保護管束期間不滿1 年6 個月者，採驗尿液期間至保護
    管束期滿止；保護管束期間超過1 年6 個月者，超過部分，
    執行保護管束者於必要時，仍得採驗尿液。而所謂於必要時
    顯然係於其有事實可疑為施用毒品時可通知付保護管束者於
    指定時間到場採驗尿液。聲請人在101 年10月24日假釋，按
    照規定應定期採驗尿液次數，共計為14次，雖然有事實可疑
    施用毒品時可隨時採驗，但觀護人在該段期間已經定期採驗
    尿液24次，早已超過規定之採尿次數，而每次報到採尿後便
    已告知下次報到採尿日期，可見並非是在有事實可疑為施用
    毒品之情況下，所增加之報到採尿程序，且是在聲請人都正
    常報到下，觀護人根本就違法濫權，且因此造成更生人生活
    上及工作上諸多不便，又因經常請假，致更生人身分曝露，
    僱主因此婉轉要求聲請人離職，期間也因父母2 人同時在3
    個月內因癌末住院，聲請人疲累不堪，偶因忙於照顧父母而
    未按時採尿，觀護人即行文限期報到否則就撤銷假釋，觀護
    人毫無同理心，且態度不佳，實在令人無法認同，且每次報
    尿採尿程序均需一個上午的時間，而且不是在有事實可疑有
    施用毒品的情況下，顯然其踐行之報到採尿程序均未依法行
    事，濫權侵犯人權更造成聲請人在工作及生活上非常大的困
    擾與負擔，與更生保護之目的根本背道而馳，參以施用毒品
    者因生理上成癮及同儕友人之影響而再犯率甚高，至有定期
    採驗尿液等規定，以預防其再犯，縱因毒品犯之特性有定期
    採驗尿液規定，惟仍應遵循最小侵害原則，以符合正當法律
    程序，倘因因毒品犯即恣意增加報到採尿之次數，顯然侵害
    基本人權，更無法達成在社會化之目的，當非法律之規範意
    旨。基上，本案所取得聲請人排放並提供之尿液並非聲請人
    「自願性同意」所為，且與前開採驗尿液實施辦法之規定不
    符，則該次聲請人所採集之尿液及因此衍生之尿液報告即屬
    違反法定程序所得之證據。而該證據之取得涉及聲請人權益
    重大但維護公益性格相形薄弱，為確保司法公正廉潔性格，
    應無證據能力，而予排除。且對於抑制權力濫用及導正作為
    顯有裨益。在就本案並非重大犯罪，對社會所生之危險或實
    害甚為有限。定期採驗尿液之目的係為預防再犯，絕非期以
    定期採驗之方式，使偵審人員以上開方式發現毒品人口有施
    用毒品犯行而偵辦，保護管束之目的更是期望幫助更生人早
    日回歸社會，適時給予生活上之輔導及幫助，非以公權力恣
    意介入更生人之工作及家庭生活，而迫使更生人因需報到採
    尿而常向工作單位請假，隱私因此曝光，對過往所犯錯誤更
    須攤開在現今職場及人際關係中，讓原本就難以謀職之更生
    人，因更生人之身分屢遭委婉辭退，此種違背法律程序侵害
    人權、背離保護管束目的所取得之證據，理該排除。
四、刑事被告有受其每一審級所選任或經指定之辯護人協助上訴
    之權利，此觀刑事訴訟法第346 條之規定，賦予原審辯護人
    得為被告利益上訴之權，以及終局判決後原審辯護人仍得檢
    閱卷宗及證物等權利至明。倘若被告在第一審經法院指定辯
    護人為其辯護，則被告於上訴期間內提起之第二審上訴，如
    未據其原審辯護人代作上訴理由書狀者，本乎被告在第一審
    之辯護人倚賴權係至上訴發生移審效力為止之當然延伸，及
    刑事訴訟法第346 條與公設辯護人條例第17條等規定之相同
    法理，被告自得請求第一審指定辯護人代作上訴理由書，第
    一審指定辯護人亦有代作之義務，此屬被告受辯護人協助權
    能之一部，非僅為辯護義務之延伸。倘上訴人前揭書狀所載
    ，係請求指定辯護人為其代作上訴理由書，則第一審未探求
    其前揭書狀所載真義為何，原審亦未究明，逕認前揭書狀已
    敘述上訴理由，未定期間先命補正，於上訴人指定辯護人為
    其代撰上訴理由前，遽以其上訴不合法律上程式，且不經言
    詞辯論，逕行駁回其第二審上訴，即無異剝奪其強制辯護案
    件有受實質訴訟救濟保障之辯護倚賴權，自非適法（最高法
    院100 年度臺上字第7086號判決意旨參照）。
五、憲法第7 條規定平等權，此規定可以導出相同情況應為相同
    處理，不同情況應為不同處理之原則，毒品危害防制條例第
    24條規定檢察官可以附命令完成戒癮治療之緩起訴處分，使
    違反同條例第10條第1 項之人，得以完成戒癮治療後，為不
    起訴處分，而毒品戒癮治療實施辦法及完成治療認定標準第
    2 條規定，戒癮治療之實施對象為施用第一級、第二級毒品
    者，被告有下列情形之一時，不適合為附命完成戒癮治療之
    緩起訴處分，但無礙其戒癮治療之療程者，不在此限：「一
    、緩起訴處分前，因故意犯他罪，經檢察官提起公訴或判決
    有罪確定。二、緩起訴處分前，另案撤銷假釋，等待入監服
    刑。三、緩起訴處分前，另案羈押或執行有期徒刑。」顯然
    在無另案之情形下，所有違反毒品危害防制條例第10條之被
    告，都有權利接受附戒癮治療命令之緩起訴處分，在被告既
    有意願且符合資格，檢察官卻未讓被告接受戒癮治療，且罪
    刑較輕之施用第二級毒品者，反而讓較重罪刑之施用第一級
    毒品者或同時施用第一、二級毒品之被告接受為期一年的戒
    癮治療，完成後為不起訴處分，實有違平等原則，且造成重
    罪輕罰之不合理亂象，實難令人信服。爰依法聲請再審，請
    裁定開始再審等語。
貳、按有罪之判決確定後，為受判決人之利益聲請再審，必其聲
    請之理由合於刑事訴訟法第420 條第1 項各款所定情形之一
    ，或同法第421 條事由者，始得准許之；次按刑事訴訟法第
    420 條業於104 年2 月4 日修正公佈，並於104 年2 月6 日
    施行。修正後之刑事訴訟法第420 條第1 項第6 款規定：有
    罪之判決確定後，因發現新事實或新證據，單獨或與先前之
    證據綜合判斷，足認受有罪判決之人應受無罪、免訴、免刑
    或輕於原判決所認罪名之判決者，為受判決人之利益，得聲
    請再審。又同條第3 項規定：前述之新事實或新證據，指判
    決確定前已存在或成立而未及調查斟酌，及判決確定後始存
    在或成立之事實、證據。是所謂「新證據」者，係指該證據
    於事實審法院判決前已經存在或成立，及判決確定後始存在
    或成立之證據，均屬之，而為法院、當事人所不知，而不及
    調查斟酌，至其後始行發現，且就證據本身形式上觀察，固
    不以絕對不須經過調查程序為條件，但必須經「單獨或與先
    前之證據綜合判斷」，顯然可認為足以動搖原有罪確定判決
    ，而為受判決人無罪、免訴、免刑或輕於原判決所認罪名之
    判決者為限。末按法院認為無再審理由者，應以裁定駁回之
    ，同法第434 條第1 項亦規定甚明。叁、經查：
一、本案聲請人前於103 年6 月23日14時23分起回溯96小時內之
    某時許，在不詳之地點，以不詳之方式，施用安非他命1 次
    之犯行，經本院於104 年4 月29日以104 年度易字第787 號
    判決判處有期徒刑7 月，嗣聲請人提起上訴，由臺灣高等法
    院臺南分院以其上訴未具體敘述上訴理由而不合法定程式，
    於104 年6 月25日以104 年度上易字第363 號判決駁回上訴
    確定等情，有前開判決及臺灣高等法院被告前案紀錄表各1
    份在卷可稽，並經本院依職權調閱前開卷宗核閱無訛。是聲
    請人為本院103 年度易字第787 號確定判決（以下簡稱原審
    確定判決）之受判決人，其以再審書狀敘述上開理由，並附
    具本院103 年度易字第787 判決繕本及號臺灣地區濫用藥物
    尿液檢驗統計表、臺灣地區破獲毒品統計表、認識毒品（甲
    基）安非他命（即更正後之附證1 、2 、3 ）向本院提出再
    審聲請，核屬適法，合先敘明。
二、聲請人雖以原審確定判決認定其於103 年6 月23日14時23分
    回溯96小時內之某時許，在不詳之地點，以不詳之方式，施
    用第二級毒品安非他命1 次，惟係施用大陸製壯陽藥「一炮
    到天亮」，因該藥物含有甲基安非他命成分，故尿液出所檢
    出之安非他命實係甲基安非他命之代謝物，並非聲請人另行
    施用安非他命云云，然原確定判決就此已詳細說明「將被告
    提出之壯陽藥送衛生福利部食品藥物管理署檢驗，其結果為
    ：『本案送驗檢體檢出甲基安非他命（Methamphetamine ）
    、愷他命（Ketamine）、Acetaminophen 及Sildenafil成分
    ，未檢出安非他命、海洛因及嗎啡成份。』」此有衛生福利
    部食品藥物管理署104 年2 月3 日FDA 研字第1036074614號
    函文暨其後附之檢驗報告書1 份在卷可參，而被告之尿液檢
    驗結果為：『安非他命陽性、甲基安非他命陰性、可待因陰
    性、嗎啡陰性。』倘被告果真是服用該壯陽藥致尿液檢驗呈
    安非他命陽性反應，何以該壯陽藥並未含有安非他命成分，
    被告之尿液卻檢出呈有安非他命陽性反應。由上可知，被告
    尿液中檢驗出安非他命陽性反應，顯非服用上開壯陽藥所致
    ，應係施用第二級毒品安非他命無訛，被告前開辯解，顯與
    事實不符，不足採信。至於被告辯稱大陸製的壯陽藥品質不
    穩定，均未經過國內檢驗，請求再送驗乙節，除經公訴檢察
    官當庭表示已無再送驗之必要外，本院也認為事證明確，無
    再送驗之必要，附此敘明等語甚詳，另說明「常人如未施用
    毒品，其尿液中當無呈毒品藥物陽性反應，倘有施用者，約
    70% 於24小時內自尿中排出，約90% 於96小時自尿中排出，
    故推算施用時間距採尿時間最長可能不會超過4 日，此經行
    政院衛生署藥物食品檢驗局81年2 月8 日（81）藥檢壹字第
    001156號函示甚明。本件被告採集之尿液經檢驗後既呈安非
    他命陽性反應，自足徵被告有於103 年6 月23日14時23分為
    警採尿時點回溯96小時期間內某一時刻，確有施用安非他命
    之犯行無訛」。是原確定判決已依據證據調查結果，本於經
    驗法則、論理法則，認定聲請人服用狀陽藥物與其之尿液經
    檢驗後呈安非他命陽性反應無關。雖聲請人提出臺灣地區濫
    用藥物尿液檢驗統計表、臺灣地區破獲毒品統計表及衛生福
    利部網站認識毒品- （甲基）安非他命等資料據以佐證市面
    上已查無第二級毒品安非他命云云，然安非他命為毒品危害
    防制條例第2 條第2 款明文之第二級毒品，雖查獲施用安非
    他命之案件量較少，但尚不得以此遽認毒品交易市場上已無
    存在安非他命此類毒品流通，亦無從據此推論聲請人並未於
    原審確定判決所認定之犯罪時間施用第二級毒品安非他命，
    是就上開證據本身形式上觀察，不論係單獨或與原審確定判
    決卷內之證據綜合判斷結果，均不足以動搖原審確定判決之
    認定，亦無從據此認聲請人應受無罪、免訴、免刑或輕於原
    審確定判決所認罪名之判決，揆諸前開說明，聲請人所提出
    之前開證據，自難謂為新證據，而與前揭聲請再審之要件顯
    不相合。
三、聲請人固稱其於保護管束期間採驗尿液次數總計40次，已逾
    定期採驗尿液之24次，且觀護人並無事實可疑其施用毒品，
    而恣意通知定期採尿，故聲請人於103 年6 月23日下午2 時
    23分許至臺灣雲林地方法院檢察署報到採驗尿液違反法定程
    序，故該次尿液檢驗報告自無證據能力云云，惟犯毒品危害
    防制條例第10條之罪而付保護管束者，或因施用第一級或第
    二級毒品經裁定交付保護管束之少年，於保護管束期間，警
    察機關或執行保護管束者應定期或於其有事實可疑為施用毒
    品時，通知其於指定之時間到場採驗尿液，無正當理由不到
    場，得報請檢察官或少年法院（地方法院少年法庭）許可，
    強制採驗。到場而拒絕採驗者，得違反其意思強制採驗，於
    採驗後，應即時報請檢察官或少年法院（地方法院少年法庭
    ）補發許可書，同條例第25條第1 項定有明文。經查：聲請
    人前因施用第一、二級毒品及販賣第一級毒品案件，經法院
    分別判處有期徒刑1 年、6 月、9 年6 月，應執行有期徒刑
    9 年11月確定，入監執行後，於101 年10月24日縮短刑期假
    釋出監，交付保護管束，依毒品危害防制條例第25條第1 項
    之規定，於保護管束期間，警察機關或執行保護管束者應定
    期或於其有事實可疑為施用毒品時，通知聲請人於指定之時
    間到場採驗尿液，無正當理由不到場，得報請檢察官許可，
    強制採驗。是執行上開保護管束之臺灣雲林地方法院檢察署
    本應定期或有事實可疑聲請人施用毒品時，通知聲請人於指
    定時間到場採驗尿液，則臺灣雲林地方法院檢察署通知聲請
    人到場採驗尿液，於法有據。又上開法條第3 項授權行政院
    訂定之採驗尿液實施辦法第8 條第1 項固規定保護管束期間
    開始後，前2 個月內，每2 週採驗1 次；第3 個月至第5 個
    月，每1 個月採驗1 次；所餘月份，每2 個月採驗1 次，惟
    同法條第2 項後段亦規定「保護管束期間超過1 年6 個月者
    ，超過部分，執行保護管束者於必要時，仍得採驗尿液。」
    聲請人上開保護管束期間自101 年10月24日起，至104 年4
    月30日縮刑期滿，期間達2 年6 月餘，迄103 年4 月23日假
    釋付保護管束期間滿1 年6 個月，依前揭規定，自103 年4
    月24日起，執行保護管束者之臺灣雲林地方法院檢察署認有
    必要時，仍得通知聲請人於指定時間到場採驗尿液，不受每
    2 個月採驗1 次之限制。從而，觀護人通知聲請人於103 年
    6 月23日到場採驗尿液核無不法，是聲請人辯稱本件採驗尿
    液違反法定程序而無證據能力云云，實屬無稽。
四、聲請人固稱檢察官未諭令本件以緩起訴處分附完成戒癮治療
    之命令，逕予提起公訴違反平等原則，並非適法，然：
  ㈠毒品危害防制條例第20條第1 項及第23條第2 項之程序，於
    檢察官先依刑事訴訟法第253 條之1 第1 項、第253 條之2
    之規定，為附命完成戒癮治療之緩起訴處分時，或於少年法
    院（地方法院少年法庭）認以依少年事件處理法程序處理為
    適當時，不適用之。前項緩起訴處分，經撤銷者，檢察官應
    依法追訴。第1 項所適用之戒癮治療之種類、其實施對象、
    內容、方式與執行之醫療機構及其他應遵行事項之辦法及完
    成戒癮治療之認定標準，由行政院定之，毒品危害防制條例
    第24條定有明文。是上開條文係規定毒品危害防制條例第20
    條第1 項及第23條第2 項之情形得以刑事訴訟法第253 條之
    2 之戒癮治療替代之，而是否為附命完成戒癮治療之緩起訴
    處分係檢察官之權限，聲請人施用毒品行為，既經檢察官提
    起公訴，即表示檢察官認為對聲請人為附被告為附戒癮治療
    之緩起訴處分不適當，法院即應依法審理，無得否撤銷改判
    令為戒癮治療之權限，應予指明。
  ㈡按92年7 月9 日修正公布，自93年1 月9 日施行之毒品危害
    防制條例，將該條例第20條、第23條之保安處分程序，單純
    區分為「初犯」、「5 年內再犯」及「5 年後再犯」3 種；
    依其立法理由之說明：「初犯」，經觀察、勒戒或強制戒治
    後，應為不起訴處分或不付審理之裁定；經觀察、勒戒或強
    制戒治執行完畢釋放後，「5 年內再犯」者，因其再犯率甚
    高，原實施之觀察、勒戒及強制戒治既已無法收其實效，爰
    依法追訴或裁定交付審理。至於經觀察、勒戒或強制戒治執
    行完畢釋放後，「5 年後再犯」者，前所實施之觀察、勒戒
    或強制戒治已足以遮斷其施用毒品之毒癮，為期自新及協助
    其斷除毒癮，仍適用「初犯」規定，先經觀察、勒戒或強制
    戒治之程序。從而依修正後之規定，僅限於「初犯」及「5
    年後再犯」2 種情形，始應先經觀察、勒戒或強制戒治程序
    ，不能逕行起訴，亦即設為施用毒品罪起訴條件之限制。但
    倘被告於5 年內已再犯，經依法再為保安處分或追訴處罰者
    ，縱其第3 次（或第3 次以上）施用毒品之時間，在初犯之
    保安處分執行完畢釋放5 年以後，即非屬「5 年後再犯」之
    情形，且因前有「5 年內再犯」情形，顯見其再犯率甚高，
    原實施之保安處分無法收其實效，毋庸仍予寬典處遇，而應
    依該條例第10條逕予刑罰制裁，乃實務上之統一見解（最高
    法院95年第7 次刑事庭會議決議內容、97年度第5 次刑事庭
    會議決議內容參照）。聲請人前於87年間，因施用毒品案件
    ，經法院裁定送觀察勒戒後，認無繼續施用毒品之傾向，由
    臺灣雲林地方法院檢察署檢察官於87年12月4 日，以87年度
    偵字第5076號為不起訴處分確定（初犯），又於上開觀察勒
    戒執行完畢後5 年內之91年9 月至92年9 月，再犯施用第一
    、二級毒品案件，經法院裁定送觀察勒戒、強制戒治，執行
    至93年1 月9 日因法律修正而釋放出所（原於93年10月14日
    戒治期滿），刑罰部分則經法院判處有期徒刑8 月、4 月，
    應執行有期徒刑10月確定（2 犯），其復於入監執行上開刑
    期前之94年間（距離前次強制戒治期滿日不到半年），另犯
    施用第一、二級毒品案件，經法院判處有期徒刑1 年、6 月
    ，應執行有期徒刑1 年4 月確定（3 犯）等情，有臺灣高等
    法院被告前案紀錄表、上開2 犯之刑事判決書各1 份附卷可
    憑。是聲請人於初犯後五年內已再犯施用毒品罪（2 犯）被
    追訴處罰，並於2 犯之強制戒治執行期滿後之5 年內再犯施
    用毒品罪（3 犯），被追訴處罰，依照上揭說明，其前既有
    「5 年內再犯」情形，顯見其再犯率甚高，原實施之保安處
    分無法收其實效，毋庸仍予寬典處遇，其後所犯施用毒品犯
    行，即應依該條例第10條逕予刑罰制裁。則聲請人本次再為
    施用毒品之犯行，即與5 年後再犯之情形有別，自無法適用
    毒品危害防制條例第24條第1 項規定，是聲請人辯稱本件應
    由檢察官為附戒癮治療之緩起訴處分云云，委無可採。
四、綜上所述，聲請人所舉事證，顯不足以動搖原審確定判決之
    認定，足認聲請人所主張之事由與前述法定再審事由有所不
    符，聲請人據以聲請再審為無理由，自應予駁回。又本案聲
    請人經起訴及判決之罪名係毒品危害防制條例第10條第2 項
    之施用第二級毒品罪，法定本刑為3 年以下有期徒刑，原即
    屬「非行合議審判」之獨任案件，故本件聲請再審依法亦應
    以獨任行之，法院組織始稱合法，特此敘明。
據上論斷，應依刑事訴訟法第434 條第1 項之規定，裁定如主文
。
中　　華　　民　　國　 104　　年　　12　　月　　31　　日
                  刑事第六庭  法  官  鍾世芬
以上正本證明與原本無異。                   
如不服本裁定應於送達後5 日內向本院提出抗告狀（須附繕本）
。
                              書記官  楊雅芳
中　　華　　民　　國　 104　　年　　12　　月　　31　　日